【裁判字號】    90,交上訴,84
【裁判日期】    901127
【裁判案由】    業務過失致死
【裁判全文】
臺灣高等法院高雄分院刑事判決                      九十年度交上訴字第八四號
    上  訴  人
    即  被  告  甲○○
    選任辯護人  馮明雄
右上訴人因業務過失致死案件，不服台灣屏東地方法院九十年度交訴字第二九號中華
民國九十年八月二十三日第一審判決（起訴案號：台灣屏東地方法院檢察署八十九年
度偵字第六四五一號），提起上訴，本院判決如左：
    主  文
原判決撤銷。
甲○○從事業務之人，因業務上之過失致人於死，處有期徒刑陸月，如易科罰金，以
參佰元折算壹日。
    事  實
甲○○受僱於屏東汽車客運股份有限公司擔任司機，為從事駕駛營業大客車業務之人
，於民國八十九年九月二十日下午四時二十分許，駕駛車號ＦＺ─五七七號營業大客
車，沿省道台二十六線由北向南行駛，途經省道與屏東縣車城鄉○街路之Ｔ字型設有
交通號誌之交岔路口時，適尤恆漳騎乘車號ＸＱＥ─五一九號重型機車，沿省道對向
由南向北駛來擬左轉彎往新街路行駛，斯時甲○○行進方向之號誌為紅燈，尤恆漳行
進方向為左轉綠燈，甲○○原應注意遵守「大型汽車除超越同一車道之前車或準備左
轉彎外，不得在內側車道行駛。」及「遇紅燈應依車道連貫暫停」之規定，竟疏未注
意而行駛在南向內側快車道，復未依紅燈指示暫停在停止線上，即冒然闖越紅燈穿越
路口，而尤恆漳駕駛重機車按規定在北向內側快車道行駛並按左轉綠燈指示左轉彎至
上開路口，甲○○因違規在內側快車道行駛，遇尤恆漳自對向內側車道駛來並左轉，
甲○○發現尤恆漳時，立即偏右往外側快車道行駛，惟仍閃避不及，致其營業大客車
左前車頭撞擊尤恆漳之重機車右側，尤恆漳人車倒地，頭部受創。甲○○見狀隨即下
車救護並報警處理，於警方未發覺肇事者前，主動表明其為肇事者，進而接受裁判。
而尤恆漳則因該車禍致顱骨骨折及腦挫傷，當場死亡，送醫時已無生命跡象。
     理  由
一、訊據上訴人即被告甲○○固坦承於前揭時地駕駛營業大客車撞及被害人尤恆漳騎
    乘之機車，致被害人死亡之事實，惟矢口否認有過失，辯稱：案發當時，外側車
    道施工修路，所以我行駛內側車道，我是綠燈直行，沒有闖紅燈，被害人之機車
    在四線道要左轉應兩段式左轉，不應該在肇事地點左轉，被害人突然衝出來左轉
    ，被害人有過失云云。經查：
(一)本件車禍現場為Ｔ字型路口，當時被告駕駛營業大客車沿省道二十六線由北向南
    行駛，被害人騎乘重機車沿同路由南向北行駛，該道路南北向各劃設二線快車道
    ，被告行駛在南向內側快車道，而被害人則行駛在北向內側快車道擬左轉彎至新
    街口，被告發現被害人之機車後，乃偏右往外側快車道行駛，惟仍閃避不及，致
    其營業大客車左前車頭撞擊被害人之機車右側等情，業據被告供認不諱，復有道
    路交通事故調查報告表暨警繪現場圖、車禍現場暨人車損傷照片十張附卷可稽（
    警卷、地檢署相驗卷第三頁）。依上開道路交通事故調查報告表所示現場圖，被
    告駕駛之營業大客車停放位置為車頭向西南方向，車尾向東北方向，車頭在南向
    外側快車道上，車尾則部分斜向在內側快車道上，足證被告原係行駛在內側快車
    道上，因見被害人之重機車左轉，被告之大客車始偏右向外側快車道行駛，至為
    明確。被告雖辯稱：案發當時，外側車道施工修路，才行駛內側車道云云，惟依
    警卷所附之現場照片顯示，肇事地點南向外側車道通暢並無道路施工情形，被告
    復未能提出任何證據證明肇事路段有施工情事，所辯核係卸責之詞，不足採信。
(二)按汽車在雙向四車道行駛時，應依左列規定：一、大型汽車除超越同一車道之前
    車或準備左轉彎外，不得在內側車道行駛。」道路交通安全規則第九十八條第一
    項第一款定有明文。被告駕駛之營業大客車為大型汽車，肇事當時無超越前車或
    準備左轉彎，依照上開規定自不得在內側車道行駛，被告於肇事前行駛在內側快
    車道，顯已違反上開規定甚明。
(三)被害人尤恆漳行進之北向道路，劃有二線快車道，車道外劃有二道白色實線成一
    線車道，該二道白色實線內無標示機車專用道字樣，有現場照片一張在卷可參（
    警卷最後一頁），該二道白色實線內既無車種專用車道標字，則應非機車專用道
    。又被害人駕駛之車號ＸＱＥ─五一九號機車，為汽缸排氣量八十二西西之重型
    機車，有車號查詢重型機車車籍一張附卷足憑（原審卷第三頁），依道路交通安
    全規則第九十九條第一項第二款規定「機器腳踏車行駛之車道，應依左列規定：
    二、在已劃分快慢車道之道路，重型機器腳踏車依標誌或標線之規定行駛，無標
    誌標線者，得在快慢車道行駛。但在快車道行駛時，除左轉彎外，應行駛於最外
    側車道。三、在劃有機車專用道之道路應在其車道內行駛，除轉彎或靠邊停車外
    ，不得侵入其他車道。」，被害人尤恆漳騎乘重型機車於肇事路段左轉彎，因而
    進入內側快車道，並無違規擅自侵入之情事。
(四)次按「機慢車兩段左轉標誌，用以告示左轉機器腳踏車或慢車駕駛人應遵照號誌
    指示，在號誌顯示允許直行時先行駛至右前方路口之左轉待轉區等待左轉，俟該
    方向號誌顯示允許直行後，再行續駛，以兩段方式完成左轉。本標誌設於實施機
    慢車兩段左轉路口附近顯明之處，並配合劃設機慢車左轉待轉區標線。」、「機
    慢車左轉待轉區線，用以指示機器腳踏車或慢車駕駛人分段行駛。視需要設於號
    誌管制之交岔路口。本標線線型為白色長方形，線寬十五公分。劃設於停止線前
    方，設有枕木紋行人穿越道者，劃設於枕木紋行人穿越道前方。」，道路交通標
    誌標線號誌設置規則第六十五條及第一百九十一條固有明文，惟本件肇事交岔路
    口，並無機慢車輛應兩段左轉之標誌或劃設待轉區○○○○道路交通事故調查報
    告表所示現場圖、現場照片可稽，並經證人即負責製作現場圖之員警潘智煌於本
    院到庭證述屬實，則被害人尤恆漳騎乘重機車擬左轉彎，因而在其行進之北向內
    側快車道上行駛並左轉，核無違反上開規定，被告辯以：被害人尤恆漳未分兩段
    左轉，駕駛行為不當云云，亦無可採。
(五)被告否認於肇事當時闖紅燈，辯稱其行進方向為綠燈云云，惟據目擊證人張素真
    於警訊及偵查中均證稱：「我聽到『碰』一聲，確定發生車禍時，再看紅綠燈時
    ，都是連貫動作，我確定大客車是闖紅燈」、「直行方向是紅燈，我一聽見碰撞
    聲就站起來，走二步就看到，約二、三秒時間」等情，於原審調查時又補充證稱
    「我聽到聲音時，我抬頭看燈號就是紅燈。」等語（原審卷第七七、七八頁），
    足證被告於肇事當時闖越紅燈應可採信。雖證人即肇事大客車車上乘客殷秋雯於
    九十年一月五日偵查中及原審調查時均證稱：車禍後，我告訴警察被告是綠燈直
    行，但旁邊有一個老人家要我不要亂說話云云，惟處理肇事現場之員警陳清寅、
    潘智煌、陳康屏、張建國四人均到庭證稱無證人殷秋雯所述情形（原審卷第五十
    三頁），況證人殷秋雯於警訊及八十九年九月二十一日偵查中均證稱：沒注意當
    時交通號誌等語，證人殷秋雯所證先後齟齬，尚難採為有利於被告之證據。
(六)肇事地點為Ｔ字型路口，被告與被害人行進方向之交通號誌不同，如被告方向顯
    示紅燈號誌，則被害人方向顯示左轉箭頭綠燈號誌，業經檢察官勘驗現場屬實，
    有勘驗筆錄可參（地檢署相驗卷第二十頁），並經證人即員警潘智煌於本院到庭
    證述綦詳（本院九十年十一月七日筆錄）。被告於肇事當時闖越紅燈，已如前述
    ，則被害人當時行進方向之交通號誌為左轉綠燈號誌，應可認定，被害人無闖越
    紅燈，甚為明灼。辯護人辯稱：如被告闖紅燈，則被害人亦為闖紅燈云云，殊無
    可採。
(七)被害人送醫救治時，經抽取其血液檢測結果，內含酒精成份數值為每一百西西七
    毫克（即7MG/DL，經換算：重量﹙公克﹚/容積﹙一百毫升﹚百分比表示法為
    0.007％；吐氣所含酒精成份，其值則約為0.030～0.035MG/L）， 有南門醫院生
    化檢驗報告單及覆函可稽（警卷、原審卷第六十五頁），其數值遠低於道路交通
    安全規則第一百十四條第二款所規定「飲用酒類或其他類似物後其吐氣所含酒精
    濃度超過每公升○‧二五毫克或血液中酒精濃度超過百分之○‧○五以上者，不
    得駕車」之限制。參照科學研究顯示，血液中酒精濃度達百分之○‧○二至○‧
    ○三以上者，始會有動作變慢、複雜技巧（例如開車）、思考力差等認知行為障
    礙（臺北醫學院附設醫院精神科主任蔡尚穎所著「酒精對人體生理與行為之影響
    」及臺大醫學院法醫學科吳木榮醫師所著「酒精與交通事故傷害的法醫學觀點」
    等文參照），因此，尚難以被害人尤恆漳微量飲酒之事實，即認定其有違反道路
    交通安全規則。
(八)綜上所述，被告違規行駛內側快車道及闖越紅燈，應為本件車禍肇事原因，被害
    人按遵行方向行駛依左轉綠燈指示左轉彎，應無肇事原因。本件車禍責任經送請
    台灣省高屏澎區車輛行車事故鑑定委員會鑑定結果亦認定被告未依號誌指示行駛
    為肇事原因，被害人無肇事因素，此有台灣省高屏澎區車輛行車事故鑑定委員會
    鑑定意見書附卷可佐（地檢署相驗卷第二十四、二十五頁），而台灣省車輛行車
    事故覆議鑑定委員會亦認定被告駕駛營業大客車行駛內側車道有違規定，有台灣
    省車輛行車事故覆議鑑定委員會八十九年十一月二十一日府覆議字第八九二一八
    三號函可參（偵字卷第九頁）。惟上開鑑定委員會鑑定意見書未認定被告駕駛營
    業大客車行駛內側車道有違規定，而覆議鑑定委員會認定被害人酒後駕車有違規
    定，均有疏漏，此部分本院不予參酌。
(九)被害人尤恆漳確因本件車禍事故，致受有顱骨骨折及腦挫傷，當場死亡，送醫時
    已無生命跡象，有恆春基督教醫院出具之診斷證明書一紙足憑，復經檢察官督同
    法醫師相驗確定死因無誤，製有勘驗筆錄、驗斷書、相驗屍體證明書及相驗屍體
    照片十張在卷可考（地檢署相驗卷）。被害人之死亡與被告之過失行為間，有相
    當因果關係，被告所辯均係卸責之詞，不足採信，事證明確，被告犯行洵堪認定
    。
二、被告任職於屏東汽車客運股份有限公司擔任司機工作，以駕駛營業用大客車為業
    ，為從事業務之人，其因駕駛營業大客車執行業務，致車禍肇事，被害人因而死
    亡，核被告所為，係犯刑法第二百七十六條第二項之業務過失致人於死罪。被告
    於肇事後隨即報警處理，業據其供述在卷，核與道路交通事故調查報告表記載報
    案人為被告等情相符，被告對於未發覺之犯罪自首而接受裁判，應依刑法第六十
    二條前段規定減輕其刑。
三、被告犯罪事證既明，原審予以論罪科刑固非無據，惟查：原判決未認定被告違規
    行駛內側快車道及未依交通號誌指示而闖越紅燈，並說明其理由，尚有未洽。被
    告上訴意旨否認闖紅燈並主張其無過失責任，指摘原判決不當，雖無理由，惟原
    判決既有上開可議之處，自應由本院撤銷改判。爰審酌被告因過失致車禍肇事，
    被害人因而死亡，情節非輕，被害人家屬已獲償強制汽車責任保險金新臺幣一百
    四十萬元，被告表示願再賠償，然與被害人家屬要求之金額仍有差距致未達成和
    解，被告非全無彌補被害人家屬損害之誠意，犯罪後態度尚可等一切情狀，量處
    如主文第二項所示之刑。又被告行為後，刑法第四十一條業經立法院於九十年一
    月四日修正為第四十一條第一項：「犯最重本刑為五年以下有期徒刑之刑之罪，
    而受六個月以下有期徒刑或拘役之宣告，因身體、教育、職業、家庭之關係或其
    他正當事由，執行顯有困難者，得以一元以上三元以下折算一日，易科罰金。」
    ，並經總統於九十年一月十日公布施行，將易科罰金之適用範圍擴大為最重本刑
    五年以下有期徒刑之罪，而易服勞役及期間、數罪併罰之定執行刑、緩刑及易以
    訓誡、易科罰金各事項，均應依新法〈最高法院二十四年七月民刑庭總會（二）
    意旨參照〉，本件被告行為後，法律業已變更，爰依刑法第二條第一項前段規定
    ，應適用修正後刑法第四十一條第一項前段規定，併諭知易科罰金之折算標準，
    以資警惕。
據上論斷，應依刑事訴訟法第三百六十九條第一項前段、第三百六十四條、第二百九
十九條第一項前段，刑法第二條第一項前段、第二百七十六條第二項、第六十二條前
段、第四十一條第一項前段，罰金罰鍰提高標準條例第一條前段、第二條，判決如主
文。
本案經檢察官張其主到庭執行職務。
中    華    民    國         九十       年     十一     月    二十七    日
                              臺灣高等法院高雄分院刑事第六庭
                                  審判長法官  王憲義
                                        法官  ？？？
                                        法官  范惠瑩
右正本證明與原本無異。
如不服本判決，應於判決送達後十日內向本院提出上訴狀，其未述理由者並應於提
出上訴狀後十日內向本院補提理由書（應附繕本)。
                                      書記官  馬蕙梅
中    華    民    國         九十       年     十一     月    二十九    日
附錄本案論罪科刑法條
刑法第二百七十六條第一項、第二項：
因過失致人於死者，處二年以下有期徒刑、拘役或二千元以下罰金。
從事業務之人，因業務上之過失犯前項之罪者，處五年以下有期徒刑或拘役，得併科
三千元以下罰金。
                                                                      Ｈ


司法院資訊處製作；財團法人民間司法改革基金會備份。
